ACORDAO-COMPLETO-2386091

ACÓRDÃO 9383/2020 ATA 31/2020 - PRIMEIRA CÂMARA

VISTOS, relatados e discutidos estes autos de tomada de contas especial instaurada pelo Fundo Nacional de Saúde (FNS/MS) , em desfavor de Amintas Lopes da Silva, Secretário de Saúde do município de Santa Maria das Barreiras/PA, no período de 2/1/2009 a 23/3/2012, em razão da impugnação de despesas realizadas com recursos repassados por meio do Sistema Único de Saúde/SUS, 
ACORDAM os Ministros do Tribunal de Contas da União, reunidos em sessão da Primeira Câmara, ante as razões expostas pelo Relator, em:
9.1 rejeitar as alegações de defesa apresentadas pelo Sr. Amintas Lopes da Silva (CPF XXX.750.452-XX) , Secretário de Saúde do município de Santa Maria das Barreiras/PA, no período de 2/1/2009 a 23/3/2012;
9.2 com fulcro nos arts. 1º, inciso I, 16, inciso III, alíneas "b" e "c", da Lei 8.443/1992 c/c os arts. 19 e 23, inciso III, da mesma Lei, e os arts. 1º, inciso I, 209, incisos II e III, 210 e 214, inciso III, do Regimento Interno/TCU, julgar irregulares as contas do Sr. Amintas Lopes da Silva (CPF XXX.750.452-XX) , na condição de  Secretário de Saúde do município de Santa Maria das Barreiras/PA, e condená-lo ao pagamento das quantias constantes da tabela abaixo, com a fixação do prazo de quinze dias, a contar da notificação, para comprovar, perante o Tribunal (art. 214, inciso III, alínea "a", do Regimento Interno) , o recolhimento da dívida aos cofres do Fundo Nacional de Saúde, atualizadas monetariamente e acrescidas dos juros de mora, calculados a partir das datas discriminadas até a data dos recolhimentos, na forma prevista na legislação em vigor:
	Data
	Valor (R$) 

	21/9/2010
	5.617,60

	21/9/2010
	43.068,00

	28/10/2010
	43.200,00

	28/10/2010
	7.022,00

	31/12/2010
	43.200,00

	31/12/2010
	5.266,50

	Total
	147.374,10

9.3 aplicar ao Sr. Amintas Lopes da Silva (CPF XXX.750.452-XX) a multa prevista no art. 57 da Lei 8.443/1992 c/c o art. 267 do Regimento Interno, no valor de R$ 30.000,00 (trinta mil reais) , com a fixação do prazo de quinze dias, a contar da notificação, para comprovar, perante o Tribunal (art. 214, inciso III, alínea "a", do Regimento Interno) , o recolhimento da dívida aos cofres do Tesouro Nacional, atualizada monetariamente desde a data deste Acórdão até a do efetivo recolhimento, se for paga após o vencimento, na forma da legislação em vigor;
9.4 autorizar, desde logo, nos termos do art. 28, inciso II, da Lei 8.443/1992, a cobrança judicial das dívidas, caso não atendida às notificações;
9.5 dar ciência desta deliberação ao Fundo Nacional de Saúde, ao Município de Santa Maria das Barreiras/PA e ao responsável; e
9.6 encaminhar cópia desta deliberação à Procuradoria da República no Estado do Pará, nos termos do art. 16, § 3º, da Lei 8.443/1992, c/c o § 7º do art. 209 do Regimento Interno do TCU, para adoção das medidas cabíveis.

Tomada de Contas Especial. Pagamentos irregulares nos procedimentos do SAI/SUS e AIH no exercício de 2010

Primeira Câmara

Prefeitura Municipal de Santa Maria das Barreiras - PA.

3. Responsável: Amintas Lopes da Silva (XXX.750.452-XX).

13.1. Ministros presentes: Walton Alencar Rodrigues (Presidente), Benjamin Zymler, Bruno Dantas e Vital do Rêgo.
13.2. Ministros-Substitutos presentes: Augusto Sherman Cavalcanti (Relator) e Weder de Oliveira.

ACORDAO-COMPLETO-2482038

Acórdão 9826/2021 - Primeira Câmara

AUGUSTO SHERMAN

Adoto, como relatório, excerto da instrução vazada à peça 13 destes autos, anuída pelo corpo diretivo da SecexTCE (peças 14 e 15) , e, em quota singela, pelo MP/TCU (peça 16) :
	"INTRODUÇÃO
Cuidam os autos de tomada de contas especial instaurada pelo Fundo Nacional de Saúde (FNS/MS) , em desfavor de Amintas Lopes da Silva (CPF XXX.750.452-XX) , Secretário de Saúde do município de Santa Maria das Barreiras/PA, no período de 2/1/2009 a 23/3/2012, em razão da impugnação de despesas aplicadas irregularmente dos recursos repassados por meio do Sistema Único de Saúde/SUS, consoante informações de irregularidades constatadas por meio de realização de auditoria do Denasus, esta em razão de determinação do Sr. Diretor do DDAAS/SESPA, solicitando instauração de procedimento  no município de Santa Maria das Barreiras, tendo sido constituída a equipe de auditores designados por meio da Portaria 004/2011 - DEAUDS/SESPA, para proceder à auditoria na produção FAEC Oftalmologia, no período de 14 a 18/3/2011.
HISTÓRICO
2.	Consoante informações contidas no relatório de auditoria 33, a fiscalização abrangeu os períodos de julho a setembro de 2011 na execução de despesas, tendo ocorrido entre 7 e 11/3/2011, sendo a fase analítica executada entre e 3 e 11/11/2011, enquanto a fase de verificação in loco abrangeu os dias 14 a 18/3/2011 (peça 2, p. 19) .
3.	Os recursos públicos federais fiscalizados foram os do Sistema Único de Saúde, transferidos ao município de Santa Maria das Barreiras/PA, mediante a modalidade fundo a fundo, envolvendo programas do governo federal na área de assistência à saúde no município.
4.	Das informações acerca de irregularidades relatadas no relatório de auditoria do Denasus, e que ensejou a necessidade de devolução dos recursos indevidamente geridos, foi apresentada a seguinte constatação (peça 2, p. 10-11) :
Constatação 147878: O município recebeu do Fundo Nacional de Saúde para Ações Estratégicas (FAEC/OFTALMOLOGIA) o valor de R$ 147.374,10, no exercício de 2010, porém não apresentou documentação comprobatória dos procedimentos realizados.
Evidência: O Ministério da Saúde, por meio do Fundo Nacional de Saúde, repassou para o custeio de ações estratégicas, relativas aos meses de julho, agosto e setembro/2010, para atendimento/acompanhamento em reabilitação visual o montante de R$ 129.468,00 e para consultas médicas/outros profissionais de nível superior e o valor de R$ 17.906,10, referente ao mesmo período; perfazendo um total de R$ 147.374,10, conforme demonstrado no presente relatório. Esses recursos repassados destinaram-se ao pagamento dos procedimentos oftalmológicos (0301070164 Atendimento/Acompanhamento em Reabilitação Visual e 030101 0102, Consulta Para Diagnostico de Glaucoma (Tonometria, Fundoscopia e Campimetria) procedimentos do Sistema de Informações Ambulatoriais - SIAIMS, porém - não houve apresentação de documentos comprobatórios da realização dos procedimentos acima referidos, contrariando o estabelecido no art. único do art. 70 da Constituição Federal/88 e art. 11, do Decreto 1.651/1995.
Fundamentação Legal para a impugnação das despesas: Artigo 70 da Constituição da República Federativa do Brasil, artigos 62 e 63 do Decreto-Lei 4.320/1964 art. 11, do Decreto 1.651/1995.
Responsável: Amintas Lopes da Silva (CPF XXX.750.452-XX) .	
5.	O item IX (Proposição de Devolução) do relatório de auditoria do Denasus apresentou o detalhamento do valor impugnado, no valor de R$ 147.374,10, repassados por meio das ordens bancárias 824390, 826993, 843315, 824391, 826967 e 843314, nos valores discriminados na tabela abaixo, à conta 24.039-7, agência 2.517-8, do Banco do Brasil (peça 2, p. 22-24 e 30) , ante a irregularidade relacionada à ausência de documentação na comprovação das despesas (constatação 147878) .
	Data
	Valor (R$) 
	Localização

	21/9/2010
	5.617,60
	Peça 2, p. 22

	21/9/2010
	43.068,00
	Peça 2, p. 22

	28/10/2010
	43.200,00
	Peça 2, p. 23

	28/10/2010
	7.022,00
	Peça 2, p. 23

	31/12/2010
	43.200,00
	Peça 2, p. 23

	31/12/2010
	5.266,50
	Peça 2, p. 23

	Total
	147.374,10

6.	O Relatório do Tomador de Contas Especial 000247/2016, datado de 17/11/2016 (peça 2, p. 32-36) , circunstanciou as ocorrências relacionadas à instauração da tomada de contas especial, concluindo pela responsabilidade do Sr. Amintas Lopes da Silva pelas irregularidades na aplicação de recursos repassados, e que não tiveram a regular gestão comprovada, pelo Sistema Único de Saúde ao Fundo Municipal de Saúde, cujo valor original somou a quantia de R$ 147.374,10.
7.	Por fim, o Relatório de Auditoria 294/2017 relatou os fatos que ensejaram a instauração da presente tomada de contas especial, tendo concluído ao final que houve um dano total ao erário, atualizado até a data de 17/11/2016, no valor de R$ 262.168,87, que seriam de responsabilidade do Sr. Amintas Lopes da Silva (peça 1, p. 38-40) .
8.	Concluída a tomada de contas especial no âmbito do Fundo Nacional de Saúde, a Secretaria Federal de Controle Interno, com fundamento no seu Relatório de Auditoria 294/2017, certificou a irregularidade das contas (peça 1, p. 41) , tendo o dirigente do Controle Interno emitido o parecer 294/2017 (peça 1, p. 42) e a autoridade ministerial competente tomado conhecimento dos fatos, na forma regulamentar, determinando o encaminhamento das presentes contas a este Tribunal (peça 1, p. 43) .
9.	À peça 4 dos autos, consta a instrução inicial que efetuou a análise da documentação constante do processo, tendo o auditor instrutor proposto a realização das citações em relação aos responsáveis. A proposta foi corroborada, respectivamente, pelo Diretor e Secretário da Secex/TCE (peças 5 e 6) , tendo sido expedidos o ofício de citação ao responsável (peça 7) , conforme comprova o respectivo aviso de recebimento (peça 8) .
9.1.	Em resposta à citação expedida, o responsável constituiu procurador (peças 9 e 10) e apresentou os seus elementos de defesa por meio dos documentos que formaram as peças 11 e 12. 
ANÁLISE DOS PRESSUPOSTOS DE PROCEDIBILIDADE DA IN/TCU 71/2012
Verificação de Eventual Prejuízo ao Contraditório e Ampla Defesa
10.	Verifica-se que não houve o transcurso de mais de dez anos desde o fato gerador sem que tenha havido a notificação do responsável pela autoridade administrativa federal competente (art. 6º, inciso II, c/c art. 19 da IN/TCU 71/2012, modificada pela IN/TCU 76/2016) , uma vez que os recursos foram transferidos em meados de 2010, conforme informação no item 5 da presente instrução, constando nos autos a informação de que o responsável foi notificado diversas vezes, a fim de apresentar defesa ou providenciasse o saneamento da irregularidade detectada (peça 1, p. 33-34) , mas sem que tenha havido o saneamento das irregularidades.
Valor de Constituição da TCE
11.	Verifica-se que o valor atualizado do débito apurado (sem juros) em 1º/1/2017 é superior a R$ 100.000,00, na forma estabelecida conforme os arts. 6º, inciso I, e 19 da IN/TCU 71/2012, modificada pela IN/TCU 76/2016	, estando a TCE devidamente constituída e em condição de ser instruída.
VERIFICAÇÃO DA EXISTÊNCIA DE OUTROS DÉBITOS
12.	Em atenção ao comando contido no item 9.4 do Acórdão 1772/2017-TCU-Plenário, de relatoria do Exmo. Ministro-Substituto Augusto Sherman Cavalcanti, e em atendimento ao disposto no art. 6º, § 1º, da Instrução Normativa TCU 71/2012, informa-se os demais processos em tramitação no Tribunal, nos quais foi constatada a existência de outros débitos imputáveis ao responsável arrolado nestes autos:
	Responsável
	Processos

	Amintas Lopes da Silva
 (CPF XXX.750.452-XX) 
	Não existem outros processos de débitos no âmbito do TCU em nome do responsável.

EXAME TÉCNICO
Esgotamento da via administrativa do Ministério da Saúde para ressarcimento do dano
13.	Preliminarmente, oportuno consignar que, nos termos dos arts. 3º e 4º da Instrução Normativa TCU 71/2012, art. 23, § 1º, do Decreto 7.827/2012, que regulamenta a Lei Complementar 141/2012, e item 9.3.5.2 do Acórdão 1072/2017-TCU-Plenário (Relator Min. Bruno Dantas) , foram esgotadas, na via administrativa interna do Fundo Nacional de Saúde (FNS/MS) , as medidas para ressarcimento do dano, consoante informações dos itens V e VI do Relatório do Tomador de Contas (peça 1, p. 33-34) , sem contudo ter conseguido mitigar a situação que demandou a instauração da presente TCE, contida no Relatório de Auditoria do Denasus 294/2017 (peça 1, p. 38-40) .
Caracterização das irregularidades geradoras do dano ao erário:
Irregularidade: ausência de documentação comprobatória para pagamentos das despesas referentes a recursos do Fundo Nacional de Saúde para Ações Estratégicas (FAEC/OFTALMOLOGIA) , no valor de R$ 147.374,10, no exercício de 2010, nos procedimentos realizados Município de Santa Maria das Barreiras/PA (Constatação 147878 do Relatório de Auditoria do Denasus n. 33) .
	Responsável: Amintas Lopes da Silva (CPF XXX.750.452-XX) .
	Conduta impugnada: na condição de gestor dos recursos do Fundo Municipal de Saúde de Santa Maria das Barreiras/PA, por ter deixado de comprovar a boa e regular aplicação dos valores recebidos pela Secretaria Municipal de Saúde, em face da não apresentação dos elementos que justificassem as despesas impugnadas.
	Nexo de causalidade: As transferências de recursos efetuadas sem a comprovação por meio de documentação pertinente e o cumprimento dos requisitos legais propiciou a não consecução dos objetivos pactuados no Sistema Único de Saúde, causando prejuízos ao erário. 
Culpabilidade: Era razoável o responsável entender que a má gestão dos recursos públicos poderia acarretar prejuízo ao erário, sendo esperada uma conduta diferente daquela que foi praticada.
Dispositivos violados: Artigo 70 da Constituição da República Federativa do Brasil, artigos 62 e 63 do Decreto-Lei 4.320/1964 art. 11, do Decreto 1.651/1995.
Evidência: Relatório de Auditoria do Denasus 33 (peça 2, p. 17-33) .
14.	Ressalte-se que o responsável foi chamado aos autos por ter exercido o cargo de Secretário municipal de Saúde do município de Santa Maria das Barreiras/PA, à época das irregularidades, que nos termos do art. 9ª, inc. III, da Lei 8.080/1990, gestor do SUS no âmbito municipal.
Da citação e alegações de defesa apresentadas pelo responsável:
Ofício de citação 1994/2018-TCU/Secex-TCE, de 3/10/2018 (peça 7) :
Alegações de defesa apresentadas pelo Sr. Amintas Lopes da Silva (peça 11) :
15.	O defendente iniciou as suas alegações de defesa contextualizando a situação pela qual teve seu chamamento aos autos requerido, a partir da conclusão da auditoria promovida pela Diretoria de Desenvolvimento e Serviços de Saúde - SUS, na qual teria apurado que o município de Santa Maria das Barreiras, recebeu o valor de R$ 147.374,10 do FAEC, nos meses de julho, agosto e setembro de 2010 para custear procedimentos oftalmológicos inerentes a atendimento/acompanhamento em reabilitação visual e consultas para diagnósticos de glaucoma (tonometria, fundoscopia e campimetria) , sem que houvesse a apresentação de documentos comprobatórios de tais procedimentos.
15.1.	Complementou a defesa a informação de que, à época, o requerido exercia o cargo de Secretário de Saúde do município de Santa Maria das Barreiras, sendo atribuído o fato a sua gestão. In casu, o parecer emitido o relatório condicionado pelo SUS, por si só, entendeu o defendente não ter restado suficiente para caracterizar a pratica de ato improbo.
16.	A defesa alegou que, da análise do relatório de auditoria é de fácil percepção que se trata de uma imputação temerária do TCU, ao passo que não demonstrou qualquer das hipóteses excepcionais de caracterização de ato de improbidade administrativa, eis que se limitou a fazer afirmações genéricas e abstratas, não demonstrando especificamente, em momento algum, o que hipoteticamente teria caracterizado o suposto ato de desonestidade ou deslealdade do requerido. 
16.1.	O defendente ressaltou que é certo que não demonstrou, porque, de fato, os requisitos não estão presentes, sendo inadmissível a responsabilidade objetiva do requerido, exigindo-se a presença de dolo nos casos dos artigos 9º e 11 (que coíbem o enriquecimento ilícito e o atentado aos princípios administrativos, respectivamente e ao menos a culpa nos termos do art. 10, todos da Lei 8.429/1992, que censura os atos de improbidade administrativa por dano ao erário.
17.	A defesa sustentou que há de se esclarecer que o requerido jamais atuou com intenção de lesar os cofres públicos, ou de beneficiar interesses outros que não o da população de Santa Maria das Barreiras, já que os valores recebidos foram integralmente aplicados na área da saúde de seus munícipes, inclusive, se prestou contas junto ao Tribunal de Contas dos Municípios, sendo devidamente aprovada, conforme se demonstrará no curso do presente processo. 
17.1.	De outro norte, a defesa entende que é certo que a existência do chamado ato improbidade administrativa, necessário se faz, que a imputação de tal ato se faça acompanhar das provas que demonstram ter agido o agente público, com vontade livre e consciente de buscar o resultado sabidamente ilícito, ou seja, é necessário que a acusação venha acompanhada da prova de existência de dolo na ação ou omissão do agente, conforme Doutrina abaixo:
Pedro da Silva Dinamarco, afirma que 'Ato lesivo é todo aquele portador de dano efetivo e concreto ao patrimônio de alguém. É preciso examinar o ato tal como ocorrido, tratando em seguida de saber se dele decorreu dano. Para se ter um ato lesivo e, portanto, indenizável, é necessário que ele já tenha causado dano. Logo, há que se deixar de lado exercício de futurologia. Aliás, em toda a disciplina da nulidade dos atos jurídicos em geral (privados ou públicos) , o prejuízo concreto é que justifica a anulação (pás de nulité sans grieg) . Daí o motivo para só caber a invalidação do ato ou o pedido de ressarcimento quando algum efetivo prejuízo existir. Se o ato se realizou e não causou prejuízo algum, ou se prejuízo algum foi provado (o que traz o mesmo resultado prático, pois quod non este in actis non est in mundo) , a proclamação de eventual nulidade ou a procedência do pleito ressarcitório não tem lugar.'
18.	O defendente alegou que não se pode generalizar toda conduta como improbidade administrativa, sob pena de dar-se uma exegese por demais extensiva, e por vezes injustas, sendo portanto, inegável que não basta à subsistência em tese, de qualquer violação principiológica, para que o ato administrativo seja impugnado pela via da ação de improbidade, é preciso que o ato seja praticado dolosamente, contrário aos princípios da honestidade, lealdade, boa-fé etc., e gere perigo real de dano ao patrimônio público, aferindo-se, junto ao potencial ofensivo da conduta, o princípio da proporcionalidade na aplicação das sanções devidas. A defesa mencionou que Alice Gonzalez Borges, Juíza de Direito da 7ª Vara da Fazenda Pública de Salvador, analisando o processo nº . 760.507-8, a respeito da improbidade administrativa, sabiamente expressou: 
'A boa fé, a inocência, a probidade, se presumem. A má-fé, o dolo, a desonestidade, a imoralidade, o enriquecimento ilícito, estes sim, exigem prova cabal e inquestionável quanto a sua configuração. E, não estando demonstrado nos autos o comportamento, ilegal, imoral e ilícito da acionada, descabe qualquer aplicação de penalidade por improbidade administrativa.' (Informativo de Licitações e Contratos, ano VII, nº . 88, junho de 2001, p. 454) . (grifo da defesa) 
19.	A defesa colacionou à defesa outros excertos jurisprudenciais acerca de improbidade administrativa, a exemplo do julgado abaixo:
APELAÇÃO CÍVEL. AÇÃO CIVIL PÚBLICA. IMPROBIDADE ADMINISTRATIVA. LEI N. 8.429/92.INCONSTITUCIONALIDADE. JURISPRUDÊNCIA CONSOLIDADA DO SUPREMO TRIBUNAL FEDERAL. PRELIMINARES DO RECORRIDO. INTEMPESTIVIDADE E DESERÇÃO. REJEIÇÃO PRELIMINARES DA RECORRENTE INÉPCIA DA INICIAL, CARÊNCIA DE AÇÃO E CERCEAMENTO DE DEFESA. NÃO ACOLHIMENTO. ATOS ÍMPROBOS POR VIOLAÇÃO AOS PRINCÍPIOS DA ADMINISTRAÇÃO PÚBLICA. NÃO CARACTERIZAÇÃO. AUSÊNCIA DO ELEMENTO SUBJETIVO DOLO GENÉRICO - PRECEDENTES DO STJ - SENTENÇA REFORMADA - RECURSO PROVIDO. (...) A individualização de cada uma das condutas não é necessária na Ação Civil Pública, sendo suficiente a descrição genérica dos fatos e das imputações. Não há falar em cerceamento de defesa quando caracterizado nos autos que à defendente foi oportunizado manifestar-se sobre as irregularidades desde a constatação pelos técnicos do Tribunal de Contas, onde também ofereceu impugnação, inclusive regularizando algumas delas. Conforme inúmeros precedentes do Superior Tribunal de Justiça, a ofensa aos princípios da Administração Pública, ilícito previsto no artigo 11 da Lei n. 8.249/92, exige demonstração do elemento subjetivo - dolo genérico. (TJMT, Apelação n.º 18134, Relator: Des. Rubens de Oliveira Santos Filho, 3ª Câmara Cível, Data Julgamento: 21.09.2010) .  
20.	Assim, o defendente mencionou que é possível interpretar dos entendimentos sufragados, que a jurisprudência é clara ao exigir como elemento do tipo improbidade administrativa a intenção de praticar uma ilegalidade. Onde o elemento subjetivo é, portanto, requisito inafastável para tipificação da conduta punível. Em outras palavras, a vontade específica de violar a lei é requisito fundamental da imposição das pesadas sanções previstas na lei ora comentada. 
20.1.	Com efeito, o responsável alegou que demonstrado de forma cabal que não houve qualquer ato de improbidade administrativa por violação aos princípios constitucionais pelo requerido. Por estes fatos, entende o responsável que se ratifica que imputação feita pelo TCU ao requerido foi demasiada, devendo, por isso, ser rejeitada a presente a obrigação de reparar o dano como medida de ressarcimento ao erário público, já que a presente ação de improbidade foi alcançada pelo fenômeno da prescrição, sobretudo pelo fato das provas carreadas aos autos não configuraram enriquecimento ilícito por parte do agente.
Análise:
21.	O defendente centrou as suas alegações de defesa na tese acerca da eventual inocorrência de ato de improbidade administrativa, bem como da boa-fé, além da ausência de dolo e culpa por parte do gestor dos recursos, que teve as suas alegações de defesa requeridas em virtude da gestão irregular dos recursos transferidos ao Fundo Municipal de Saúde por meio do Fundo Nacional de Saúde. 
21.1.	Cabe não deixar olvidar o fato de que a presente TCE foi instaurada em razão da impugnação de despesas realizadas com recursos do Sistema Único de Saúde, mediante programas e demais ações desenvolvidas no município de Santa Maria das Barreiras/PA, tendo a impugnação dos valores se dado em razão da ausência de comprovantes da utilização dos recursos recebidos, no valor de R$ 147.374,10, referentes ao pagamento dos procedimentos oftalmológicos (0301070164 Atendimento/Acompanhamento em Reabilitação Visual e 030101 0102, Consulta Para Diagnostico de Giaucoma (Tonometria, Fundoscopia e Campimetria) procedimentos do Sistema de Informações Ambulatoriais - SIAIMS.
22.	Sabe-se que a jurisprudência do TCU é firme no sentido de que cabe ao responsável demonstrar o nexo causal entre os recursos federais repassados e as despesas incorridas na execução das despesas, pela apresentação, por exemplo, das notas de empenho, dos recibos, das notas fiscais e dos extratos bancários, entre outros documentos exigíveis, permitindo, assim, que reste efetivamente confirmada a execução do ajuste com os recursos federais transferidos.
23.	O entendimento no âmbito do TCU é de que a responsabilidade dos jurisdicionados perante o Tribunal é de natureza subjetiva, mas a mesma é caracterizada mediante a presença de simples culpa stricto sensu, sendo desnecessária a caracterização de conduta dolosa ou má-fé do gestor para que este seja responsabilizado. Desse modo, é suficiente a identificação da conduta do responsável que caracterize sua culpa, seja por imprudência, imperícia ou negligência, e a demonstração do nexo de causalidade entre a conduta culposa (stricto sensu) e a irregularidade que ocasionou o dano ao erário.
24.	Por conseguinte, a falta de comprovação da correta aplicação dos recursos federais transferidos, diante da ausência do aludido nexo causal, configura ofensa não só às regras legais, mas também aos princípios basilares da administração pública, já que, ao final e ao cabo, o gestor deixa de prestar satisfação à sociedade sobre o efetivo emprego dos recursos públicos postos sob a sua responsabilidade, dando ensejo, então, à presunção legal de dano ao erário pelo desvio dos recursos federais.
24.1.	Desse modo, é pertinente lembrar, que na fiscalização dos gastos públicos, privilegia-se como princípio básico a inversão do ônus da prova, cabendo ao gestor demonstrar a boa aplicação dos dinheiros e valores públicos sob sua responsabilidade (art. 70, parágrafo único, da Constituição Federal e art. 93 do Decreto-Lei 200/1967, c/c o art. 66 do Decreto 93.872/1986) . A boa-fé não pode ser presumida, devendo ser demonstrada e comprovada a partir dos elementos que integram os autos. Na jurisprudência do TCU há diversos julgados nesse sentido, a exemplo de excertos dos decisuns colacionados abaixo: 
Acórdão 3874/2014-TCU-Segunda Câmara, relatoria do Ministro Benjamin Zymler.
15. Sendo assim, entendo, em linha de consonância com a unidade técnica, que não resta possível verificar boa-fé na conduta da responsável, que não cumpriu, de forma escorreita, a obrigação constitucional de prestar contas dos recursos públicos que geriu, ou seja, de trazer a documentação necessária para comprovar a regular utilização dos recursos públicos confiados à sua gestão.
16. Por outro lado, não prospera a assertiva da embargante de que é necessária a demonstração, por parte do Tribunal, da intenção e do dolo de não executar regularmente o objeto do convênio para a imposição de multa.
17. Conforme a firme jurisprudência do TCU, a imputação das sanções do art. 57 e 58 da Lei 8.443/1992, assim como do débito, exige apenas a verificação da ocorrência de culpa, em qualquer uma de suas modalidades, o que restou evidenciado, no presente caso concreto, diante da conduta da Sra. [gestora] de autorizar o pagamento integral do convênio, quando, em verdade, somente restou comprovada a execução de 75% da avença.
18. Na situação em exame, entendo que a extensão das falhas verificadas na execução do convênio, que foram apontadas no relatório elaborado pela Funasa em período próximo ao término do convênio (peça 42) , permite afirmar que os vícios existentes eram de fácil detecção, de modo que a recorrente incorreu em erro inescusável ao atestar a execução da avença sem se certificar de sua completa realização.
19. No caso, julgo que a fiscalização por parte da Sra. (...) , diretamente ou por intermédio de corpo técnico de sua confiança, constituía conduta exigível, haja vista as obrigações do convenente de executar as ações necessárias à consecução do objeto do convênio e apresentar ao concedente, sempre que solicitado, relatório técnico das atividades desenvolvidas, a teor da cláusula segunda, item II, do termo do convênio; a sua condição de ordenadora de despesas; e o fato de o convênio em análise ser o de maior valor dentre os quatro firmados pelo município, em 1998.
20. Por esses motivos, é possível concluir que a conduta da recorrente é culpável, seja por culpa direta, seja por culpa in eligendo e in vigilando, sendo escorreita a sua responsabilização pelo dano causado ao erário e a aplicação da multa do art. 57 da Lei 8.443/1992.
Acórdão 1895/2014-TCU-Segunda Câmara, da relatoria da Ministra Ana Arraes.
[VOTO]
7. O ex-prefeito praticou atos administrativos relacionados à execução da avença: homologou o procedimento licitatório, assinou ordem de serviço para início das obras, autorizou empenhos e pagamentos e atestou o cumprimento do objeto e o termo de aceitação definitiva da obra. Assim, não pode ser acatada a tese de que atuou como mero agente político, dissociado dos fatos.
8. Quanto à alegação de que não foi comprovada a ocorrência de dolo ou culpa em sua conduta, observo que, nos processos relativos ao controle financeiro da administração pública, a culpa dos gestores por atos irregulares que causem prejuízo ao erário é legalmente presumida, ainda que não se configure ação ou omissão dolosa, admitida prova em contrário, a cargo do gestor.
9. Na fiscalização dos gastos públicos, privilegia-se, como princípio básico, a inversão do ônus da prova. Cabe ao gestor demonstrar a boa aplicação dos dinheiros e valores públicos sob sua responsabilidade, em decorrência do que dispõem o art. 70, parágrafo único, da Constituição Federal e o art. 93 do Decreto-Lei 200/1967, c/c o art. 66 do Decreto 93.872/1986, o que não ocorreu no presente caso.
10. Com relação à alegação de boa-fé, o Plenário desta Casa sedimentou entendimento de que boa-fé não pode ser presumida, devendo ser demonstrada e comprovada a partir dos elementos que integram os autos.
11. Nesse contexto, e após exame de toda a documentação carreada aos autos, não há como vislumbrar boa-fé na conduta do responsável. Com efeito, não alcançou ele o intento de comprovar a aplicação dos recursos que lhe foram confiados, restringindo-se a apresentar justificativas incapazes de elidir a irregularidade cometida.          12. Também não lhe socorre a alegação de que sua responsabilidade deveria [ser] afastada em virtude da ausência de conhecimentos técnicos na área de engenharia.
13. Compete ao gestor zelar pela regular aplicação dos recursos públicos, com a adoção de medidas tendentes a resguardar o interesse público. Em virtude disso, a jurisprudência deste Tribunal não autoriza o afastamento de sua responsabilidade por atos irregulares, ainda que amparados em pareceres técnicos, exceto se o vício na manifestação técnica for de difícil detecção pelo gestor.
14. No caso em apreço, isso não ocorreu. As manifestações nos autos informam que parte dos valores impugnados refere-se à falta de execução da recuperação das casas prevista no plano de trabalho. Não obstante isso, o responsável atestou o cumprimento do objeto e o recebimento definitivo da obra.
15. O acompanhamento das obras por engenheiros da municipalidade nem afasta a responsabilidade do ex-prefeito pela gestão dos recursos, nem autoriza a atestação do cumprimento de serviço efetivamente não prestado.
16. Não há como aceitar que, em se tratando de pequeno município, não tenha o ex-prefeito tido condições de adotar as cautelas necessárias ao fiel cumprimento do plano de trabalho do respectivo convênio, como era de se esperar.
25.	Outra alegação que não merece guarida se refere aquelas relacionadas à existência de decisões de outros tribunais que seriam favoráveis ao defendente, uma vez que o TCU é um órgão independente e com atribuições constitucionais próprias deferidas pelo texto constitucional, não se vinculando a qualquer outro julgamento de caso concreto. Destarte, há que se informar que a instauração dos presentes autos decorreu de iniciativa do repassador dos recursos, em razão de verificação de ilegalidades no curso de apuração por meio de instrumento de fiscalização do Denasus, não havendo qualquer vinculação com a existência de eventual denúncia.
26.	Assim, ainda que houvesse a aprovação da prestação de contas pelo órgão repassador dos recursos, tal fato não vincularia a apreciação da matéria pelo TCU, podendo o Tribunal, nos limites de sua competência constitucional e legal, decidir de forma diversa com base nos elementos probatórios reunidos nos autos.
27.	Consoante observado, a defesa não trouxe nos seus elementos de defesa nenhum documento que pudesse afastar as ocorrências de irregularidades que deram ensejo à instauração da presente TCE, razão pela qual não ficou demonstrada a boa e regular aplicação dos recursos transferidos pelo Fundo Nacional de Saúde ao município. No presente caso, ficou definido que o defendente aqui ouvido, o Sr. Amintas Lopes da Silva, era o secretário de Saúde do município e o então  responsável pela movimentação dos recursos financeiros que tiveram a sua regular aplicação questionada, conforme conclusão assente no Relatório do Tomador de Contas Especial 000247/2016, datado de 17/11/2016 (peça 2, p. 32-36) , razão pela qual descabe acatar as alegações de defesa apresentadas. 
28.	Destarte, como observado ao longo da presente análise, o Sr. Amintas Lopes da Silva não conseguiu demonstrar nos elementos de defesa que pudessem modificar o entendimento acerca das irregularidades que deram ensejo à instauração destes autos, podendo-se propor de imediato a rejeição das mesmas, bem como a condenação da responsável pelos débitos apurados, além da aplicação da multa prevista no artigo 57 da Lei 8.443/1992.  
Verificação do Prazo de Prescrição da Pretensão Punitiva
Observa-se não ter ocorrido a prescrição da pretensão punitiva por parte do TCU que, nos termos do entendimento firmado no Acórdão 1441/2016-TCU-Plenário (Rel. Ministro Benjamin Zymler) , subordina-se ao prazo geral de prescrição indicado no art. 205 do Código Civil, qual seja, dez anos contados a partir da data de ocorrência da irregularidade sancionada, nos termos do art. 189 do Código Civil, visto que as irregularidades discutidas nesta TCE ocorreram inicialmente no dia 21/9/2010. 
CONCLUSÃO  
30.	A tomada de contas especial foi instaurada em razão de irregularidades relacionadas à má gestão de recursos do Fundo Nacional de Saúde transferidos à Secretaria de Saúde do município de Santa Maria das Barreiras/PA, de acordo com as constatações efetuadas por equipe de auditoria do Denasus, conforme relatório de auditoria 33 (peça 2, p. 17-27) . 	Em verificação dessas constatações no aludido relatório, observou-se informações quanto à execução irregular de despesas, com a ausência de comprovantes da utilização dos recursos recebidos, no valor de R$ 147.374,10, referente à ausência de documentação comprobatória para pagamentos das despesas referentes a recursos do Fundo Nacional de Saúde para Ações Estratégicas (FAEC/OFTALMOLOG1A) , no exercício de 2010, nos procedimentos realizados Município de Santa Maria das Barreiras/PA, tendo sido as quantias impugnadas e o responsável chamado aos autos para apresentar as suas alegações de defesa.
31.	Efetuada a citação do responsável, o mesmo apresentou as suas alegações de defesa, mas não conseguiu demonstrar a pertinência das mesmas, mantendo-se os débitos atribuídos ao responsável, bem como propondo-se a condenação do mesmo a fim de efetuar o recolhimento das quantias que não tiverem a boa e regular gestão aferidas. Com relação à boa-fé, o Plenário desta Casa sedimentou entendimento de que se tratando de processos atinentes ao exercício do controle financeiro da Administração Pública, tais como o que ora se examina, a boa-fé não pode ser presumida, devendo ser demonstrada e comprovada a partir dos elementos que integram os autos.
31.1.	Tal interpretação decorre da compreensão de que, relativamente à fiscalização dos gastos públicos, privilegia-se a inversão do ônus da prova, pois cabe ao gestor comprovar a boa aplicação dos dinheiros e valores públicos sob sua responsabilidade. Nesse contexto, e após exame da falta de elementos nesse sentido, não há como se vislumbrar a boa-fé na conduta do responsável. Com efeito, ele não alcançou o intento de comprovar a regular aplicação financeira dos recursos que lhe foi confiado, restringindo-se a apresentar alegações de defesa improcedentes e incapazes de elidir as irregularidades cometidas.
31.2.	São nesse sentido os Acórdão 1921/2011-TCU-Segunda Câmara (Relatoria do Ministro Raimundo Carrero) , 203/2010-TCU-Plenário (Relatoria do Ministro Augusto Sherman) , 276/2010-TCU-Plenário (Relatoria do Ministro André Luís de Carvalho) , 621/2010-TCU-Plenário (Relatoria do Ministro Walton Rodrigues) , 3.975/2010-TCU-1ª Câmara (Relatoria do Ministro José Múcio Monteiro) , 1.007/2008-TCU-2ª Câmara (Relatoria do Ministro Ubiratan Aguiar) , 1.157/2008-TCU-Plenário (Relatoria do Ministro Augusto Sherman) , 1.223/2008-TCU-Plenário (Relatoria do Ministro Valmir Campelo) , 337/2007-TCU-1ª Câmara, 1.322/2007-TCU-Plenário (Relatoria do Ministro Aroldo Cedraz) , entre outros.
31.3.	 Em face das análises promovidas na seção 'Exame Técnico', propõe-se rejeitar as alegações de defesa apresentadas pelo Sr. Amintas Lopes da Silva (CPF XXX.750.452-XX) , uma vez que não foram suficientes para sanear as irregularidades a eles atribuídas. 
31.4.	Os argumentos de defesa tampouco lograram afastar o débito imputado aos responsáveis. Ademais, inexistem nos autos elementos que demonstrem sua boa-fé ou a ocorrência de outros excludentes de culpabilidade. Desse modo, suas contas devem, desde logo, ser julgadas irregulares, nos termos do art. 202, § 6º, do Regimento Interno/TCU, procedendo-se à sua condenação em débito e à aplicação da multa prevista no art. 57 da Lei 8.443/1992.
PROPOSTA DE ENCAMINHAMENTO 
32.	Ante o exposto, submetemos os autos à consideração das instâncias competentes para apreciação e adoção das seguintes providências:
	a) com fulcro nos arts. 1º, inciso I, 16, inciso III, alíneas 'b' e 'c', referentes às ocorrências atribuídas aos responsáveis, da Lei 8.443/1992 c/c os arts. 19 e 23, inciso III, da mesma Lei, e os arts. 1º, inciso I, 209, inciso III, 210 e 214, inciso III, do Regimento Interno/TCU, julgar irregulares as contas do Sr. Amintas Lopes da Silva (CPF XXX.750.452-XX) , na condição secretário de Saúde do município de Santa Maria das Barreiras/PA, e condená-lo ao pagamento das quantias constantes da tabela abaixo, atualizadas monetariamente a partir das respectivas datas, aos cofres Fundo Nacional de Saúde, atualizadas monetariamente e acrescidas dos juros de mora, calculados a partir das respectivas datas, até a data do efetivo recolhimento, na forma prevista na legislação em vigor;
	Responsável:  Amintas Lopes da Silva (CPF XXX.750.452-XX) .
	Data
	Valor (R$) 

	21/9/2010
	5.617,60

	21/9/2010
	43.068,00

	28/10/2010
	43.200,00

	28/10/2010
	7.022,00

	31/12/2010
	43.200,00

	31/12/2010
	5.266,50

	Total
	147.374,10

	b) aplicar ao Sr. Amintas Lopes da Silva (CPF XXX.750.452-XX) , a multa prevista no art. 57 da Lei 8.443/1992 c/c o art. 267 do Regimento Interno, com a fixação do prazo de quinze dias, a contar da notificação, para comprovar, perante o Tribunal (art. 214, inciso III, alínea 'a', do Regimento Interno) , o recolhimento da dívida aos cofres do Tesouro Nacional, atualizada monetariamente desde a data do acórdão até a do efetivo recolhimento, se for paga após o vencimento, na forma da legislação em vigor;
	c) autorizar, desde logo, nos termos do art. 28, inciso II, da Lei 8.443/1992, a cobrança judicial das dívidas, caso não atendida às notificações; 
d) autorizar, desde logo e caso solicitado, o pagamento da dívida do responsável, em até 36 parcelas mensais e consecutivas, nos termos do art. 26 da Lei 8.443/1992 c/c o art. 217 do RI/TCU, fixando-lhes o prazo de quinze dias, a contar do recebimento da notificação, para comprovar perante o Tribunal o recolhimento da primeira parcela, e de trinta dias, a contar da parcela anterior, para comprovarem os recolhimentos das demais parcelas, devendo incidir sobre cada valor mensal, atualizado monetariamente, os juros de mora devidos, na forma prevista na legislação em vigor;
e) encaminhar cópia da deliberação ao Procurador-Chefe da Procuradoria da República no Pará, nos termos do § 3º do art. 16 da Lei 8.443/1992 c/c o § 7º do art. 209 do Regimento Interno do TCU, para adoção das medidas cabíveis; e comunicar-lhe que o relatório e o voto que a fundamentarem podem ser acessados por meio do endereço eletrônico www.tcu.gov.br/acordaos e que, caso haja interesse, o Tribunal pode enviar-lhe cópia desses documentos sem qualquer custo".
É o relatório.

Helmer Silva Rodrigues (OAB/PA  25.607).

Procurador Júlio Marcelo de Oliveira.

TOMADA DE CONTAS ESPECIAL. FUNDO NACIONAL DE SAÚDE (FNS/MS). NÃO COMPROVAÇÃO DA BOA E REGULAR APLICAÇÃO DOS RECURSOS. CITAÇÃO. REJEIÇÃO DAS ALEGAÇÕES DE DEFESA. CONTAS IRREGULARES. DÉBITO. MULTA.

TOMADA DE CONTAS ESPECIAL (TCE)

Secretaria de Controle Externo de Tomada de Contas Especial (SecexTCE).

Cuidam os autos de tomada de contas especial instaurada pelo Fundo Nacional de Saúde (FNS/MS) , em desfavor de Amintas Lopes da Silva, Secretário de Saúde do município de Santa Maria das Barreiras/PA, no período de 2/1/2009 a 23/3/2012, em razão da impugnação de despesas aplicadas irregularmente com os recursos repassados por meio do Sistema Único de Saúde/SUS.
O Ministério da Saúde, por meio do Fundo Nacional de Saúde, repassou para o custeio de ações estratégicas, relativas aos meses de julho, agosto e setembro/2010, para atendimento/acompanhamento em reabilitação visual, o montante de R$ 129.468,00 e, para consultas médicas/outros profissionais de nível superior, o valor de R$ 17.906,10, referente ao mesmo período; perfazendo um total de R$ 147.374,10.
O fundamento para a instauração da tomada de contas foi ausência de documentação na comprovação das despesas.
O Relatório do Tomador de Contas Especial 000247/2016 (peça 2, p. 32-36) circunstanciou as ocorrências relacionadas à instauração da tomada de contas especial, concluindo pela responsabilidade do Sr. Amintas Lopes da Silva pelas irregularidades na aplicação de recursos repassados, e que não tiveram a regular gestão comprovada, pelo Sistema Único de Saúde ao Fundo Municipal de Saúde, cujo valor original somou a quantia de R$ 147.374,10.
Por seu turno, o Ministério da Transparência, Fiscalização e Controladoria-Geral da União - CGU emitiu o Relatório de Auditoria 294/2017 (peça 1, p. 38-40) em concordância com o relatório do tomador de contas, atualizando o dano total ao erário até a data de 17/11/2016, no valor de R$ 262.168,87. O certificado de auditoria e o parecer do dirigente do órgão de controle interno concluíram pela irregularidade das presentes contas (peça 1, p. 41-42) . O Pronunciamento do Ministro de Estado da Saúde atestou haver tomado conhecimento das conclusões (peça 1, p. 43) .
Já no âmbito do TCU, a instrução inicial (peça 4) , elaborada pela Secretária de Controle Externo de Tomada de Contas Especial (Secex-TCE) , concluiu pela necessidade de realização de citação do responsável pela ausência de documentação comprobatória para pagamentos das despesas referentes a recursos do Fundo Nacional de Saúde para Ações Estratégicas (FAEC/OFTALMOLOGIA) .
Regularmente citado (peças 7 e 8) , o ex-Secretário de Saúde do município apresentou os seus elementos de defesa por meio dos documentos que formaram as peças 11 e 12.
Em síntese, na sua manifestação o defendente alega que:
o parecer emitido no relatório condicionado pelo SUS, por si só, não foi suficiente para caracterizar a prática de ato improbo;
da análise do relatório de auditoria é de fácil percepção que se trata de uma imputação temerária do TCU, ao passo que não demonstrou qualquer das hipóteses excepcionais de caracterização de ato de improbidade administrativa, eis que se limitou a fazer afirmações genéricas e abstratas, não demonstrando especificamente, em momento algum, o que hipoteticamente teria caracterizado o suposto ato de desonestidade ou deslealdade do requerido;
não demonstrou porque, de fato, os requisitos não estão presentes, sendo inadmissível a responsabilidade objetiva do requerido, exigindo-se a presença de dolo nos casos dos artigos 9º e 11 (que coíbem o enriquecimento ilícito e o atentado aos princípios administrativos, respectivamente) e ao menos a culpa nos termos do art. 10, todos da Lei 8.429/1992, que censura os atos de improbidade administrativa por dano ao erário;
os valores recebidos foram integralmente aplicados na área da saúde de seus municípios, inclusive se prestou contas junto ao Tribunal de Contas dos Municípios, sendo devidamente aprovada, conforme se demonstrará no curso do presente processo; e
para a existência do chamado ato improbidade administrativa, necessário se faz que a imputação de tal ato esteja acompanhada das provas que demonstrem ter agido o agente público com vontade livre e consciente de buscar o resultado sabidamente ilícito, ou seja, é necessário que a acusação venha acompanhada da prova de existência de dolo na ação ou omissão do agente.
Entende o responsável que foi demasiada a imputação que lhe foi feita, devendo, por isso, "ser rejeitada a presente obrigação de reparar o dano como medida de ressarcimento ao erário público, já que a presente ação de improbidade foi alcançada pelo fenômeno da prescrição, sobretudo pelo fato das provas carreadas aos autos não configuraram enriquecimento ilícito por parte do agente".
A unidade técnica deste Tribunal considerou que os argumentos de defesa não lograram afastar o débito imputado ao responsável. Desse modo, propõe, por meio da instrução à peça 13, rejeitar as alegações de defesa apresentadas. Em consequência, propõe julgar irregulares as presentes contas do Sr. Amintas Lopes da Silva, imputando ao responsável o débito no valor total apurado, além da aplicação da multa prevista no artigo 57 da Lei 8.443/1992.
O Ministério Público junto ao TCU avalizou essa proposta (peça 16) .
Acolho o encaminhamento proposto pela unidade técnica, a qual teve a anuência do representante do Parquet especial, cuja análise adoto como parte das minhas razões de decidir.
Observo que o defendente centrou as suas alegações de defesa na tese acerca da eventual inocorrência de ato de improbidade administrativa, bem como da boa-fé, além da ausência de dolo e culpa por parte do gestor dos recursos.
Ressalto que a presente TCE foi instaurada em razão da impugnação de despesas realizadas com recursos do Sistema Único de Saúde, considerando a ausência de comprovantes da utilização dos recursos recebidos, no valor de R$ 147.374,10, referentes ao pagamento de procedimentos oftalmológicos.
Sabe-se que a jurisprudência do TCU é firme no sentido de que cabe ao responsável demonstrar o nexo causal entre os recursos federais repassados e as despesas incorridas na execução das despesas, pela apresentação, por exemplo, das notas de empenho, dos recibos, das notas fiscais e dos extratos bancários, entre outros documentos exigíveis, permitindo, assim, que reste efetivamente confirmada a execução do objeto com os recursos federais transferidos.
O entendimento no âmbito do TCU é de que a responsabilidade dos jurisdicionados perante o Tribunal é de natureza subjetiva, mas a mesma é caracterizada mediante a presença de simples culpa stricto sensu, sendo desnecessária a caracterização de conduta dolosa ou má-fé do gestor para que este seja responsabilizado. Desse modo, é suficiente a identificação da conduta do responsável que caracterize sua culpa, seja por imprudência, imperícia ou negligência, e a demonstração do nexo de causalidade entre a conduta culposa (stricto sensu) e a irregularidade que ocasionou o dano ao erário.
Por conseguinte, a falta de comprovação da correta aplicação dos recursos federais transferidos, diante da ausência do aludido nexo causal, configura ofensa não só às regras legais, mas também aos princípios basilares da administração pública, já que, ao final, o gestor deixa de prestar satisfação à sociedade sobre o efetivo emprego dos recursos públicos postos sob a sua responsabilidade, dando ensejo, então, à presunção legal de dano ao erário pelo desvio dos recursos federais.
Consoante jurisprudência pacífica desta Corte, compete ao gestor prestar contas da integralidade das verbas federais recebidas, cabendo-lhe o ônus da prova quanto à boa e regular aplicação desses recursos.
Conforme observado pela unidade técnica, a defesa não trouxe nos seus elementos de defesa nenhum documento que pudesse afastar as ocorrências de irregularidades que deram ensejo à instauração da presente TCE, razão pela qual não ficou demonstrada a boa e regular aplicação dos recursos transferidos pelo Fundo Nacional de Saúde ao município. No presente caso, ficou definido que o defendente aqui ouvido, o Sr. Amintas Lopes da Silva, era o Secretário de Saúde do município e o então responsável pela movimentação dos recursos financeiros que tiveram a sua regular aplicação questionada, conforme conclusão assente no Relatório do Tomador de Contas Especial 000247/2016, datado de 17/11/2016 (peça 2, p. 32-36) . Remanesce, portanto, a obrigação de ressarcimento, na forma sugerida pela unidade técnica.
Com efeito, endosso a proposta formulada pela SecexTCE, chancelada pelo Parquet especial, no sentido de que não cabe acatar as alegações de defesa apresentadas. Assim, deve-se julgar irregulares as presentes contas, condenando o responsável pelo débito integral e aplicando-lhe a multa legal.
Por fim, deixo de acolher a proposta da unidade instrutiva em autorizar o parcelamento das dívidas, por entender que essa medida somente deve ser adotada mediante solicitação das partes.
Ante o exposto, manifesto-me por que o Tribunal aprove o acórdão que ora submeto à deliberação deste Colegiado.
TCU, Sala das Sessões Ministro Luciano Brandão Alves de Souza, em 8 de setembro de 2020.
AUGUSTO SHERMAN CAVALCANTI 
Relator